【裁判字號】    98,交聲,2762
【裁判日期】    981026
【裁判案由】    聲明異議
【裁判全文】
臺灣高雄地方法院交通事件裁定        98年度交聲字第2762號
原處分機關  交通部公路總局高雄區監理所
代  表  人  劉育麟
異  議  人  甲○○
上列異議人因違反道路交通管理處罰條例案件，對於交通部公路
總局高雄區監理所民國98年9 月21日所為之處分（高監自裁字第
裁80-Z5B001002號）聲明異議，本院裁定如下：
    主  文
原處分關於罰鍰新臺幣壹萬元部分撤銷。
前項撤銷部分不罰。
其餘異議部分駁回。
    理  由
一、本件異議意旨略以：異議人於民國97年3 月11日凌晨1 時50
    分許，酒後駕駛車牌號碼5880-GB 號自用小客車，於同日凌
    晨2 時23分許，行經國道10號高速公路西向6 公里處，因行
    車不穩，為警攔檢，經警對異議人施以酒測，發現異議人呼
    氣中酒精濃度每公升0.67毫克。嗣由臺灣高雄地方法院檢察
    署（下稱高雄地檢署）檢察官以97年度偵字第8488號為緩起
    訴處分，異議人亦已履行緩起訴所定之條件，向犯罪被害人
    保護協會（下稱犯保會）支付新臺幣（下同）1 萬元及立悔
    過書。惟原處分機關竟再依道路交通管理處罰條例第35條第
    1 項第1 款規定，裁處異議人罰鍰49,500元，核與行政罰法
    之「一事不二罰」原則不符，爰依法聲明異議等語【聲明異
    議範圍限於罰鍰處分部分】。
二、按汽車駕駛人，駕駛汽車經測試檢定酒精濃度超過規定標準
    者，處15,000元以上60,000元以下罰鍰，並當場移置保管其
    車輛及吊扣其駕駛執照1 年；又汽車駕駛人，有道路交通管
    理處罰條例第35條第1 項規定之情形者，應接受道路交通安
    全講習。道路交通管理處罰條例第35條第1 項第1 款、第24
    條第1 項第2 款分別定有明文。再於94年12月28日修正公布
    ，並自95年7 月1 日施行之道路交通管理處罰條例第35條第
    8 項規定：「前項（指有酒精濃度超過規定標準而駕駛汽車
    等情形）汽車駕駛人，經裁判確定處以罰金低於本條例第92
    條第3 項所訂最低罰鍰基準規定者，應依本條例裁決繳納不
    足最低罰鍰之部分」。且小型車駕駛人，其吐氣所含酒精濃
    度超過每公升0.55毫克以上，最低裁罰基準為罰鍰49,500元
    ，違反道路交通管理事件統一裁罰基準表亦有明定。
三、次按一行為同時觸犯刑事法律及違反行政法上義務規定者，
    依刑事法律處罰之，但其行為應處以其他種類行政罰或得沒
    入之物而未經法院宣告沒收者，亦得裁處之；前項行為如經
    不起訴處分或為無罪、免訴、不受理、不付審理之裁判確定
    者，得依違反行政法上義務規定裁處之，行政罰法第26條定
    有明文。本條文之規定，乃明定對於人民違反公法上義務之
    行為，除因處罰之性質與種類不同，必須採用不同方法而為
    併合處罰，以達行政目的所必要者外，不得重複處罰之原則
    ，以落實大法官會議第503 號解釋所揭示「一行為不得重複
    處罰」之現代民主法治國家之基本原則，此由本條文之立法
    理由記載：「一行為同時觸犯刑事法律及違反行政法上義務
    規定時，由於刑罰與行政罰同屬對不法行為之制裁，而刑罰
    之懲罰作用較強，故依刑事法律處罰，即足資警惕時，實無
    為一事二罰再處行政罰之必要。且刑事法律處罰，由法院依
    法定程序為之，較符合正當法律程序，應予優先適用。但罰
    鍰以外之沒入或其他種類行政罰，因兼具維護公共秩序之作
    用，為達行政目的，行政機關仍得併與裁處」即明。
四、又被告所犯為死刑、無期徒刑或最輕本刑3 年以上有期徒刑
    以外之罪，檢察官參酌刑法第57條所列事項及公共利益之維
    護，認以緩起訴為適當者，得定1 年以上3 年以下之緩起訴
    期間為緩起訴處分（刑事訴訟法第253 條之1 參照）。就要
    件而言，緩起訴基本上係認被告有犯罪嫌疑，而暫緩起訴，
    並得課被告予一定之負擔或指示（同法第253 條之2 第1 項
    參照），其中檢察官命被告為金錢給付部分，並得為民事強
    制執行名義，受處分人因上開緩起訴處分而剝奪其財產權，
    主觀上此一金錢給付義務亦具有強制性、懲罰性，經由緩起
    訴處分條件之履行使其免於遭檢察官發動起訴程序，仍具有
    替代刑罰之效果，廣義而言，應屬於「實質刑事法律處罰」
    ，是緩起訴處分仍為一種刑事處罰，而有行政罰法第26條第
    1 項「一事不二罰」規定之適用。另緩起訴之被告依檢察官
    緩起訴處分命令，向公益團體繳納捐款，係履行檢察官為緩
    起訴處分命令，性質上自屬於處分金，與罰金無異。則修正
    後道路交通管理處罰條例第35條第8 項所規定之罰金，解釋
    上自應包括依檢察官處分命令，而向公益團體繳納捐款在內
    ，受處分人既依檢察官之緩起訴處分命令，向公益團體繳納
    捐款，即係履行檢察官為緩起訴處分命令，與受刑事處罰無
    異，自不應再受行政裁罰（臺灣高等法院96年11月刑事庭庭
    長法律問題研討會決議參照）。如緩起訴處分金與行政罰鍰
    有所競合時，依其性質觀之，道路交通管理處罰條例第35條
    第8 項，應為行政罰法第26條第1 項之特別規定。是汽車駕
    駛人依檢察官所為緩起訴處分之金額，如低於道路交通管理
    處罰條例所裁處罰鍰之金額者，應視同「經裁判確定處以罰
    金低於道路交通管理處罰條例第92條第3 項所訂最低罰鍰基
    準規定」，則依該條例第35條第8 項規定，仍得裁決繳納不
    足最低罰鍰之部分。
五、經查：
（一）本件異議人所犯違背安全駕駛案件，業經高雄地檢署以97
      年度偵字第8488號為緩起訴處分，緩起訴處分期間1 年，
      並命異議人應於緩起訴處分確定日後，向犯保會支付1 萬
      元，於97年6 月13日確定，異議人業於97年7 月9 日履行
      上開緩起訴處分之負擔等情，有前揭緩起訴處分書、郵政
      跨行匯款申請書影本、臺灣高等法院被告前案紀錄表各1
      份在卷可參。異議人以一酒後駕車之行為，同時觸犯刑事
      法律及違反行政法上義務，經檢察官依刑事法律為緩起訴
      處分，異議人並依據該緩起訴處分向犯保會支付1 萬元，
      該付款之性質與罰金相類，即無由再依違反行政法上義務
      之規定處罰之。據此，原處分機關依道路交通管理處罰條
      例第35條第1 項第1 款規定，對異議人上開酒後駕車之違
      規行為予以裁罰時，其裁處罰鍰部分自無從再適用行政罰
      之必要。惟異議人所支付之緩起訴處分金僅1 萬元，參照
      上開處罰條例第35條第8 項、第92條第3 項規定意旨及違
      反道路交通管理事件統一裁罰基準表之裁罰標準，本件異
      議人經檢測其酒精濃度達每公升0.67毫克，有呼氣酒精濃
      度測試表影本1 紙附卷可佐，則依前揭道路交通管理事件
      統一裁罰基準表，其最低裁罰基準即為49,500元，故異議
      人尚須補繳不足部分之罰鍰39,500元【即49,500－10,000
      ＝39,500】，始為適法，原處分機關逕以異議人酒精濃度
      超過規定標準，對其裁處罰鍰超過39,500元部分，尚有未
      洽。
（二）雖原處分機關認依據法務部行政罰法諮詢小組第一次會議
      記錄既已明確結論略以：「緩起訴乃附帶條件的不起訴處
      分，亦即是不起訴的一種」在案，當依該部上開函釋結論
      及行政罰法第26條第2 項規定辦理，是以緩起訴乃依刑事
      訴訟法第253 條之2 第1 項規定對被告所課予之負擔，係
      一種特殊之處遇措施，並非刑罰，是以本案尚無行政罰法
      「一事不二罰」之適用云云。惟查：
    1.依刑事訴訟法第251 條之1 至第251 條之3 規定以觀，被
      告所涉為死刑、無期徒刑或最輕本刑3 年以上有期徒刑以
      外之罪，檢察官於參酌刑法第57條所列事項及公共利益之
      維護，認以緩起訴為適當者，得定1 年以上3 年以下之緩
      起訴期間為緩起訴處分（刑事訴訟法第253 條之1 參照）
      。是就要件言，檢察官基本上係認被告成立犯罪，而暫緩
      起訴，並得課被告予一定之負擔或指示（同法第253 條之
      2 第1 項），此與不起訴處分係因犯罪嫌疑不足或其他原
      因（同法第252 條、第253 條參照），且不得附條件或負
      擔，顯有不同；又經檢察官為「緩起訴」處分者，於「緩
      起訴」之猶豫期間內，檢察官可對其持續觀察，若認其顯
      無反省警惕之情或根本欠缺反省警惕之能力（即符合刑事
      訴訟法第253 條之3 第1 項所列3 款情形）者，得依職權
      或依告訴人之聲請，將「緩起訴」處分撤銷，並依法追訴
      ，亦即在緩起訴處分之猶豫期間內，刑事訴追程序仍未終
      局確定，此與不起訴處分確定後，刑事訴追程序終結，檢
      察官原則上不得就同一行為再行起訴之法律效果迥異。縱
      認緩起訴是附條件的便宜不起訴處分，則「條件成就」包
      含兩個部分，其一是經過一定的猶豫期間，其二是緩起訴
      未經撤銷，兩個條件皆成就時，才會產生如同確定不起訴
      處分之效力，足見緩起訴處分與一般不起訴處分性質有別
      。
    2.刑事訴訟法第253 條之1 第1 項係於91年2 月8 日增訂公
      布（同年月10日施行），行政罰法則於前開條文公布施行
      後之94年2 月5 日始行公布（95年2 月5 日施行），而制
      定在後之行政罰法第26條第2 項既僅臚列「不起訴處分或
      無罪、免訴、不受理、不付審理之裁判確定者」，未將「
      緩起訴處分」納入，且依上說明，緩起訴處分與不起訴處
      分性質並不相同，則法院自不宜擴張解釋認「緩起訴處分
      」，亦屬同法第2 項所稱之不起訴處分。
    3.按法官依據法律獨立審判，憲法第80條載有明文，各機關
      依其職掌就有關法規為釋示之行政命令，法官於審判案件
      時，固可予以引用，但仍得依據法律，表示適當之不同見
      解，並不受其拘束；司法行政機關所發司法行政上之命令
      ，如涉及審判上之法律見解，僅供法官參考，法官於審判
      案件時，亦不受其拘束（司法院大法官會議釋字第216 號
      解釋文參照），併此敘明。
六、綜上所述，原處分機關上開罰鍰之行政裁罰，即有未洽，應
    由本院撤銷原處分其中罰鍰1 萬元部分（至於原處分罰鍰39
    ,500元部分仍由異議人繳交），另諭知如主文第2 項所示之
    處分，以資適法。至於原處分罰鍰39,500元部分，異議並無
    理由，應予駁回，並諭知如主文第3 項所示。
七、據上論斷，應依道路交通案件處理辦法第19條、第20條前段
    ，裁定如主文。
中    華    民    國    98    年    10    月    26    日
                          交通法庭  法  官  謝枚霏
以上正本證明與原本無異。
如不服本裁定，應於收受送達後5 日內向本院提出抗告狀。
中    華    民    國    98    年    10    月    26    日
                                    書記官  楊馥如


司法院資訊處製作；財團法人民間司法改革基金會備份。
